【裁判字號】    98,訴,615
【裁判日期】    981218
【裁判案由】    清償債務
【裁判全文】
臺灣臺北地方法院民事判決               98年度訴字第615號
原      告  丙○○
訴訟代理人  張孝詳律師
被      告  乙○○
兼  上一人
訴訟代理人  甲○○
共      同
訴訟代理人  陳俊傑律師
上列當事人間請求清償債務事件，經臺灣士林地方法院移轉前來
，本院於民國98年11月24日言詞辯論終結，判決如下：
    主      文
被告甲○○應給付原告新臺幣肆佰萬元，及自民國九十六年四月
一日起至清償日止，按週年利率百分之五計算之利息。
原告其餘之訴駁回。
訴訟費用由被告甲○○負擔。
本判決第一項於原告以新臺幣壹佰拾肆萬元為被告甲○○供擔
保後，得假執行；但被告甲○○以新臺幣肆佰萬元為原告預供擔
保，得免為假執行。
原告其餘假執行之聲請駁回。
    事實及理由
壹、程序方面：
    按訴狀送達後，原告不得將原訴變更或追加他訴。但擴張或
    減縮應受判決事項之聲明者，不在此限，民事訴訟法第255
    條第1項第3款定有明文。查原告起訴聲明：「被告應連帶給
    付原告新臺幣（下同）400萬元，及自民國89年1月1日起至
    清償日止，按年息5%計算之利息。」。嗣將聲明變更為：「
    被告乙○○、甲○○各應給付原告400萬元，及自96年4月1
    日起至清償日止，按週年利率5%計算之利息，其中一被告為
    給付者，另一被告免給付義務。」。核屬減縮應受判決事項
    之聲明，揆諸前揭規定，應予准許，合先敘明。
貳、實體方面：
一、原告起訴主張：
  (一)被告乙○○、甲○○於民國88年間共同向原告借款400萬元
    （下稱系爭借款），而未約定明確之返還期限，原告乃委託
    律師於95年4月10日發函催告被告二人連帶給付，被告二人
    於收受前開律師函後，被告乙○○即委由被告甲○○至前開
    律師之事務所協商還款等事宜，兩造嗣於95年6月12日就系
    爭借款進行協商，並簽訂協議書（下稱系爭協議書），約定
    清償期為96年3月底前，惟被告迄未還款。
  (二)本件被告二人確有共同向原告借款400萬元之情：
    系爭協議書載明：「立書人丙○○（下稱甲方）及乙○○、
    甲○○（下稱乙方），茲就乙方積欠甲方借款400萬元乙事
    ，雙方達成協議如后…」等語，即足以證明被告二人確係共
    同向原告借款400萬元；又被告甲○○既然自承曾在協議書
    上簽名及乙○○之簽名為其所為，足見被告甲○○顯然承認
    系爭借款確為被告二人共同所借，且被告二人均負有返還之
    責任，若非事實，被告甲○○自無於協議書上簽名並代乙○○簽名之可能，及嗣後乙○○並無任何否認曾授權甲○○代
    理之意思等情，足證被告乙○○確有授權甲○○出面與原告
    協商還款方式並簽定系爭協議書，否則嗣後乙○○豈有不立
    即向原告表明否認之理，是被告乙○○顯然亦應依協議書第
    1項之約定及給付遲延之法律關係，與甲○○共負返還借款
    及遲延利息之責任。又被告甲○○自承：「…當初是我父親
    打電話請原告幫忙，後來我錢還不出來，我爸爸有叫我去跟
    原告協商解決方式…」等語，足證被告乙○○確曾打電話向
    原告借款，嗣並要求甲○○出面與原告協商還款方式；又參
    諸證人孫劍履證詞足證被告乙○○、甲○○於本件訴訟進行
    前之97年7月10日以前不僅始終並未否認係由渠二人共同借
    款之事實，抑且均承認係由渠二人共同借款及共負返還責任
    之事實。縱認被告甲○○係無權代理，被告乙○○不受協議
    書之約束，惟被告乙○○仍為共同借款人，依民法第47 8條
    規定，仍應負共同返還借款400萬元之責任。
  (三)系爭協議書第1項已約明：「乙方（即被告二人）同意於本
    年底、明年初（96、3）以前清償全部借款予甲方。」等語
    ，是被告二人自應於96年3月31日以前共同返還借款400萬元
    予原告，且自96年4月1日起，被告二人即應負遲延之責任。
    爰依民法第478條規定及協議書之約定，聲明請求：被告乙○○、甲○○各應給付原告400萬元，及自96年4月1日起至
    清償日止，按週年利率5%計算之利息，其中一被告為給付者
    ，另一被告免給付義務；願供擔保，請准宣告假執行。
二、被告甲○○則以：系爭協議書第2條約明：「甲方（指原告
    ）同意將乙方（指被告）清償之借款用以支付應返還予楊淑
    貞、葉其欣二人之保證金（300萬元或350萬元，實際數額，
    由甲方確定之）。」，惟原告迄今尚未確認應返還予楊淑貞
    、葉其欣二人之保證金數額，致被告無從向楊淑貞、葉其欣
    二人清償，易言之，本件係附有以原告確認對第三人楊淑貞
    、葉其欣應返還之金額為清償期屆至之條件，是原告既尚未
    確認應返還楊淑貞、葉其欣保證金之金額，本件清償期尚未
    屆至，被告自無返還之義務等語置辯，並聲明：原告之訴及
    假執行之聲請均駁回；如受不利判決，願供擔保請准宣告假
    執行。
三、被告乙○○則以：被告與原告間並無任何債權債務關係，原
    告提起本件訴訟，容有誤會。原告檢呈興泰聯合法律事務所
    95年4月10日95履律字第377號函及系爭協議書主張被告積欠
    原告400萬，應與甲○○連帶給付400萬元，惟被告與原告間
    既無任何借款，且甲○○與原告間究存有無借款關係亦顯與
    被告無涉，原告未持有被告親自簽名之任何書面，遽執上開
    兩文件請求被告應清償借款，顯有誤會等語置辯，並聲明：
    原告之訴及假執行之聲請均駁回；如受不利判決，願供擔保
    請准宣告假執行。
四、不爭執事項：
  (一)被告甲○○前曾向原告借款400萬元，迄未清償。
  (二)被告乙○○與甲○○間是父子關係。
  (三)為解決前開借款糾紛，原告授與訴外人高碧足代理權，與被
    告甲○○於95年6月12日簽署系爭協議書，被告甲○○並在
    系爭協議書上之債務人即乙方處簽署「乙○○（甲○○代）
    」之文字，約定被告乙○○、甲○○應清償全部借款；原告
    同意將彼等清償之借款用以支付應返還予訴外人楊淑貞、葉
    其欣之保證金。此有系爭協議書在卷可證（臺灣士林地方法
    院97年度訴字第1306號卷第13頁，下稱士林地院卷）。
  (四)訴外人楊淑貞、葉其欣前曾起訴請求原告返還渠等或其繼承
    人加入原告所經營公司之高爾夫球俱樂部所繳納之保證金，
    經本院95年度訴字第5322號判決原告應分別給付楊淑貞、葉
    其欣150萬元、200萬元及法定遲延利息，嗣經確定在案。此
    經本院調閱95年度訴字第5322號返還保證金事件卷宗查明無
    訛。
五、原告主張被告二人於88年間共同向伊借款400萬元，約定對
    伊各負全部給付之責，並於95年6月12日簽署系爭協議書，
    約定96年3月底前清償，惟迄今尚未清償等語，被告則以前
    詞置辯，是本件爭點在於：系爭借款債務之清償期為96年3
    月31日，或原告確認應返還楊淑貞、葉其欣之保證金數額時
    ？被告乙○○是否曾於88年間與甲○○共同向原告借款400
    萬元？被告乙○○是否曾授與甲○○代理權，簽署系爭協議
    書？茲分述如下：
  (一)被告甲○○部分
    對於原告主張甲○○向其借款400萬元及簽署系爭協議書之
    事實，為被告甲○○所是認，且有原告於95年4月10日催告
    被告甲○○清償借款之律師函及系爭協議書為憑（士林地院
    卷第10至13頁），足徵是實。惟被告甲○○抗辯：系爭協議
    書附有以原告確認對第三人楊淑貞、葉其欣應返還之金額為
    清償期屆至之條件，是原告既尚未確認應返還楊淑貞、葉其
    欣保證金之金額，本件清償期尚未屆至，被告自無返還之義
    務等語，查系爭協議書記載：「立書人丙○○（下稱甲方）
    及乙○○、甲○○（下稱乙方）茲就乙方積欠甲方借款新臺
    幣（下同）肆佰萬元乙事…」，其第1條約定：「乙方同意
    於本年底、明年初（96.3）以前清償全部借款予甲方。」；
    第2條約定：「甲方同意將乙方清償之借款用以支付應返還
    予楊淑貞、葉其欣二人之保證金（佰萬元或佰伍拾萬元
    ，實際數額，由甲方確認之）。」（士林地院卷第13頁），
    是依系爭協議書之文義觀之，明確記載債務金額是400萬元
    ，此亦為被告甲○○所是認，且載明於96年3月以前全部清
    償，至於原告同意將被告甲○○所清償之金錢用以支付其應
    返還予楊淑貞、葉其欣二人之保證金之約定，亦係被告甲○○先行清償原告後，原告將其所清償金額之300萬元或350萬
    元，用以支付應返還楊淑貞、葉其欣二人之保證金，與被告
    甲○○之清償期無涉，且證人孫劍履律師亦於本院結證稱：
    卷附之律師函及系爭協議書均是由伊所製作，協議書第1條
    指：被告同意原則上是95年底，最晚是96年3月前清償全部
    借款；第2條指：原告跟被告間因為有私誼，因為楊淑貞要
    退還保證金350萬元，需週轉資金，才會跟被告請求返還借
    款，因當時楊淑貞請求金額是300萬或是350萬元，楊淑貞自
    己都還沒有確認，楊淑貞與他先生當初會加入高爾夫球場的
    會員是因為乙○○介紹的，楊淑貞與葉其欣2個人加起來是
    350萬元，被告所欠的債務是400萬元，協議書第2條、第3條
    的意思，並不是甲○○要還錢給楊淑貞，也不是要被告承擔
    此債務，協議書第2條用意是被告要錢先給原告，原告再支
    付給楊淑貞跟葉其欣等語明確（本院卷第44、45頁），益徵
    系爭協議書第2條之約定與清償期無關，是被告甲○○前揭
    抗辯，尚無可採。從而，堪認被告甲○○確實有積欠原告4
    百萬元借款，被告甲○○並於95年6月12日簽署系爭協議書
    而同意於96年3月以前還款，故原告依據消費借貸之法律關
    係及系爭協議書，請求原告給付400萬元及自96年4月1日起
    至清償日止按年息5%計算之遲延利息，洵屬有據，應予准許
    。
  (二)被告乙○○部分
  1.按當事人主張有利於己之事實者，就其事實有舉證之責任；
    但法律別有規定，或依其情形顯失公平者，不在此限，民事
    訴訟法第277條亦有明文。再按民事訴訟如係由原告主張權
    利者，應先由原告負舉證之責，若原告先不能舉證，以證實
    自己主張之事實為真實，則被告就其抗辯事實即令不能舉證
    ，或其所舉證據尚有疵累，亦應駁回原告之請求；又請求履
    行債務之訴，除被告自認原告所主張債權發生原因之事實外
    ，應先由原告就其主張此項事實，負舉證之責任，必須證明
    其為真實後，被告於其抗辯事實，始應負證明之責任，此為
    舉證責任分擔之原則，分別有最高法院17年上字第917號、
    43年台上字第377號判例要旨可資參照。查原告主張被告乙○○於88年間與被告甲○○共同向伊借款400萬元，約定對
    伊各負全部給付之責，並於95年6月12日簽署系爭協議書，
    約定於96年3月底前清償之事實，均為被告乙○○所否認，
    揆諸前揭規定及判例意旨，應先由原告就其主張之前揭事實
    ，負舉證之責，必須證明其為真實後，被告乙○○就其否認
    之事實，始負證明責任。
  2.按私文書應由舉證人證其真正，但他造於其真正無爭執者，
    不在此限，又私文書經本人或其代理人簽名、蓋章或按指印
    或有法院或公證人之認證者，推定為真正，民事訴訟法第35
    7條、第358條第1項分別定有明文。又私文書之真正，如他
    造當事人有爭執者，舉證人必先證明其為真正，始有形式上
    之證據力，此亦有最高法院81年度台上字第1853號判決要旨
    可資參照。關於被告乙○○部分原告就其主張之前開事實，
    提出律師函、系爭協議書、被告甲○○之陳述、證人孫劍履
    律師之證述等為證。而律師函（士林地院卷第10、11頁）係
    原告之代理人依據原告之陳述所單方製作，未經被告乙○○
    確認或同意，尚難逕為認定雙方權利義務之憑據。又系爭協
    議書上之「乙○○」簽名是甲○○所簽署，非乙○○所親自
    簽名乙情，為甲○○所自承（本院卷第45頁背面），且關於
    被告乙○○未在系爭協議書上簽名乙情，亦為原告所不爭執
    ，則被告乙○○既然否認其簽名之真正，且事後亦明白表示
    不承認此甲○○所無權代理之法律行為（本院卷第46頁），
    原告即應就被告乙○○有授權被告甲○○簽署系爭協議書之
    事實負舉證之責。至於被告乙○○雖未曾追究被告甲○○之
    偽造文書刑事責任，此或許係因被告二人間是父子關係所致
    ，尚難僅以此即認定被告乙○○有授權被告甲○○簽立系爭
    協議書。
  3.被告甲○○雖在記載：「立書人丙○○（下稱甲方）及乙○○、甲○○（下稱乙方）茲就乙方積欠甲方借款新臺幣（下
    同）肆佰萬元乙事，雙方達成協議如後：一乙方同意於本年
    底、明年初（96.3）以前清償全部借款予甲方。…」之系爭
    協議書上簽名，且「乙○○」簽名亦是其所簽署，但被告乙○○沒有同意共同負擔400萬元債務乙情，業經被告甲○○
    陳明在卷（本院卷第45頁背面），且被告甲○○稱：伊向原
    告借款2次，共400萬元，有開伊所經營之公司支票給原告，
    當初是乙○○打電話請原告幫忙，後來伊無法清償，乙○○
    要伊與原告協商解決方式，系爭協議書的內容，是原告的律
    師先打好的，要伊一定要簽名，但當天乙○○並沒有授權伊
    簽任何法律文件，而伊因為確實有欠錢，道義上不能不簽協
    議書承認債務等語（本院卷第32頁），是據被告甲○○之陳
    述，被告乙○○只是引介被告甲○○向原告借錢，縱使原告
    顧及其與被告乙○○間之情誼而將400萬元交付予被告甲○○，但究難謂被告乙○○亦是借款人。至於甲○○雖在記載
    乙○○亦是借款人之系爭協議書上簽名，但甲○○稱當時會
    在系爭協議書上簽名之原因，係因原告要求等語，亦非無可
    能，故難以此認定被告乙○○有授權甲○○簽署系爭協議書
    之事實，且甲○○甘冒受刑事偽造文書罪處罰之風險，而為
    前開陳述，堪認其前開陳述足以採信。
  4.證人孫劍履於本院結證稱：卷附之律師函及系爭協議書均是
    由伊所製作，在95年4月時原告女兒有跟伊說，88年間被告
    二人有跟原告借4百萬元，當時約定可隨時還錢，最晚2、3
    年也會還，但是到了95年一直沒有還錢，剛好95年時，原告
    經營的球場有會員楊淑貞要退保證金350萬，原告希望被告
    二人先還錢，再把錢返還給楊淑貞，所以就委託伊發律師函
    。後來原告的配偶高碧足稱被告乙○○已經跟原告談過還款
    之事，被告甲○○會代表出面談，高碧足也說甲○○原則上
    95年底會還錢，最晚96年會還錢，所以高碧足要伊將剛剛的
    情形擬一個協議書，伊擬好後傳真給高碧足，高碧足回稱已
    和對方確認協議書的內容，並約95年6月12日到伊事務所簽
    協議書，當天高碧足跟甲○○有來伊事務所，伊一開始跟甲○○說：「據我所知是你跟你爸爸一起借錢，可是今天只有
    你自己來，你爸爸有無授權你？你有無授權書？」，甲○○
    回稱他有被授權，但是沒有書面，他被授權是一定的，因為
    他要把他爸爸的債務一併解決等，之後伊將已擬好之協議書
    拿給甲○○看，還特別告訴甲○○協議書記載清償期95年底
    到96年初，是給他方便，請他在96年3月時一定要還錢，且
    因為錢是他跟爸爸一起借的，所以將渠二人列在乙方，只要
    他幫爸爸簽名即可，甲○○看了協議書說沒有意見，還說95
    年底還錢應該沒有問題，乙○○部分甲○○自己簽了甲○○
    代，還說他有法律常識，這樣就可以發生法律效果，還說他
    知道楊淑貞要返還保證金，有到法院提訴訟，他會勸楊淑貞
    撤回訴訟，如果案子開庭的話，要伊當庭拿出協議書給法官
    看，法官看了會覺得兩造很有誠意，可能會勸楊淑貞接受，
    撤回訴訟，伊後來也有當庭提出，但楊淑貞說不相信被告的
    誠意，所以楊淑貞還是沒有撤回訴訟。簽署協議書後，被告
    沒有還款，原告偶而會打電話說找不到甲○○，一直到97年
    6、7月原告員工說找到甲○○，他們還願意談和解，所以就
    約97年7月10日到伊事務所，甲○○來所說的話跟簽協議書
    時說的大概相同，就是雖乙○○有借錢，但錢都是甲○○用
    的，而且乙○○現年紀大已退休，又對原告有恩，所以原告
    不應該再去向乙○○要錢，還說他願意2百萬元和解，看是
    否再簽1個合約書，當時伊說原告就是一直顧念之間的情誼
    ，才拖了很久，97年7月楊淑貞應該已經聲請強制執行，要
    查封原告之球場，後甲○○聽到伊意思沒有要和解，就改口
    說錢都是他借的，跟乙○○沒有關係，但甲○○還有特別說
    ，如果原告還要寄向乙○○要錢的信，就寄給他就好，如果
    向法院採取法律行動，乙○○的地址也要寫他的地址，後來
    伊發支付命令是寫乙○○的戶籍地，甲○○就打電話來罵人
    等語（本院卷第43、44頁），惟證人孫劍履律師亦證稱：伊
    在擬製存證信函與簽署系爭協議書過程中，沒有見過乙○○
    ，且95年6月12日簽署系爭協議書時，乙○○沒有給伊授權
    書等語（本院卷第44、45頁），故證人孫劍履律師在為原告
    處理本件借款之過程，從未與被告乙○○接觸過，亦從未與
    被告乙○○親自確認過本件借款事宜，均是與被告甲○○接
    洽，因此，證人孫劍履關於被告乙○○部分之證述，皆是聽
    聞被告甲○○之陳述，是否可信，已非無疑，且被告甲○○
    自始至終均不願讓被告乙○○知悉此事，才會要求原告及證
    人將追討本件借款之相關法律文件，均不要寄送給被告乙○○，益徵被告乙○○並不知悉有簽署系爭協議書乙事，遑論
    有授權被告甲○○簽署系爭協議書。是堪認有關系爭協議書
    之簽署等相關事實，均是被告甲○○個人所為，並未經被告
    乙○○之同意或授權。
  5.據上所陳，原告所舉之證據，並不足以證明被告乙○○有與
    被告甲○○向原告借款400萬元，亦不足以證明被告乙○○
    有授權被各甲○○簽署系爭協議書，且被告乙○○事後亦確
    定不承認此無權代理行為，從而，原告依據消費借貸之法律
    關係及系爭協議書之約定，請求被告乙○○給付400萬元及
    自96年4月1日起至清償日止按年息5%計算之利息，尚無所據
    ，為無理由。
六、綜上所述，原告依消費借貸之法律關係及系爭協議書之約定
    ，請求被告甲○○給付400萬元，及自清償期之翌日即96年4
    月1日起至清償日止按年息5%計算之利息，為有理由，應予
    准許；逾此部份之請求即屬無據，應予駁回。
七、因本案事證已臻明確，兩造其餘主張陳述及所提之證據，均
    毋庸再予審酌，附此敘明。
八、原告及被告甲○○陳明願供擔保，聲請宣告假執行或免為假
    執行，經核原告勝訴部分，合於法律規定，爰分別酌定相當
    之擔保金額宣告之；原告其餘假執行之聲請，因訴之駁回而
    失所依據，不予准許。
九、據上論斷：原告之訴為一部有理由，一部無理由，並依民事
    訴訟法第79條、第390條第2項、第392條，判決如主文。
中    華    民    國    98    年    12    月    18    日
                  民事第一庭    法  官  賴秀蘭
以上正本係照原本作成
如對本判決上訴，須於判決送達後20日內向本院提出上訴狀
中    華    民    國    98    年    12    月    18    日
                                書記官  李佩芳

司法院資訊處製作；財團法人民間司法改革基金會備份。
